臺灣高雄地方法院民事判決　　　　　　 95年度簡上字第283號
上　訴　人　甲○○
被　上訴人　財政部國有財產局台灣南區辦事處
法定代理人　乙○○
訴訟代理人　丙○○
上列當事人間請求返還不當得利事件，上訴人對於民國95年10月
12日本院94年度雄簡字第8762號第一審判決提起上訴，本院於民
國96年10月25 日言詞辯論終結，判決如下：
  主  文
原判決廢棄。
上開廢棄部分，被上訴人在第一審之訴駁回。
第一、二審訴訟費用由被上訴人負擔。
  事  實
一、被上訴人原依不當得利法律關係起訴請求並聲明上訴人應給
    付被上訴人新台幣（下同）276,473 元及自支付命令送達翌
    日起至清償日止，按年息5%計算之利息。嗣於民國95年5 月
    30日具狀減縮起訴聲明為：上訴人應給付被上訴人235, 521
    元及其法定遲延利息。嗣於95年8 月7 日原審審理中，再以
    言詞追加另依租賃法律關係請求上訴人給付上開金額，本院
    核其上開訴之變更，係減縮應受判決事項之聲明，而追加租
    賃關係請求權部分，與不當得利請求權間所據基礎事實同一
    ，且不甚礙上訴人之防禦及訴訟之終結，合於民事訴訟法第
    255 條第1 項第3 款及第2 款、第7 款之規定，應予准許。
    上訴人表示不同意被上訴人於原審為訴之變更云云，尚無理
    由，合先敘明。
二、被上訴人起訴主張：被上訴人與上訴人就坐落高雄市○○區
    ○○段337 地號、面積73平方公尺、被上訴人管理之國有土
    地曾訂立國有基地租賃契約（下稱系爭租約），租期自89年
    4 月10日起至93年12月31日止，每月租金3,474 元，並於上
    開租期屆滿前，另換新約，租期自93年12月1 日起至100 年
    12月31日止，每月租金3,472 元，系爭租約所定之租用面積
    均為35平方公尺而已，然上訴人占有使用、坐落於系爭土地
    上之門牌號碼為高雄市前金區○○○路116 號建物（下稱系
    爭建物），占用面積經測量為50平方公尺，故上訴人占用逾
    原租約所載面積部分，係屬無權占有而獲得相當於租金之利
    益，被上訴人因而受有損害。上訴人就自87年2 月1 日起至
    95年4 月30日止之間無權占用系爭土地15平方公尺部分（系
    爭建物面積50平方公尺－租約面積35平方公尺＝15平方公尺
    ），按照土地申報地價年息5 ％計收租金之租金率，並依系
    爭土地自87年2 月起至95年4 月間，每平方公尺之申報地價
    為38,070元之標準計算租金，上訴人獲得相當於租金之利益
    共計235,521 元，被上訴人自得本於不當得利法則，請求上
    訴人返還相當於租金之利益，為此乃依不當得利法律關係，
    先位請求上訴人給付被上訴人235,521 元及自支付命令送達
    翌日起至清償日止按年息百分之5 計算之利息；又倘上訴人
    占有系爭土地面積逾35平方公尺部分，為兩造租約效力所及
    ，依租賃契約法律關係，備位請求上訴人給付被上訴人235,
    521 元及自支付命令送達翌日起至清償日止按年息百分之5
    計算之利息等語，並於原審聲明：上訴人應給付被上訴人23
    5,521 元及自支付命令送達翌日起至清償日止按年息百分之
    5計算之利息。
三、上訴人則以：兩造訂立系爭租約時，僅約定就系爭建物室內
    面積35平方公尺（實際測量為38平方公尺，如附圖所示B 部
    分）即高雄市前金區○○○路116 號門牌房屋為租賃範圍，
    實測面積若有變更時，應屬租約面積更正之問題，並無不當
    得利可言；而就公共使用之騎樓地部分（如附圖所示A 部分
    ，下稱系爭騎樓地），因係供公眾通行之用且亦未有建築建
    物於其上，故屬國有財產法第4 條第1 項第2 款所謂之公共
    用財產，並非上訴人據為私用，自無不當得利可言，況且上
    訴人亦無承租騎樓之意願，參酌土地稅減免規則第10條規定
    ，供公眾通行之走廊地，無建築改良物者，應免徵地價稅之
    意旨，被上訴人起訴請求應無理由。縱被上訴人得依租賃關
    係或不當得利法律關係請求被上訴人給付，被上訴人請求時
    起回溯逾5 年部分之金額已罹於時效，應不得請求等語置辯
    。並於原審聲明：被上訴人之訴駁回。
四、原審經調查審認後，判決上訴人應給付被上訴人164,151 元
    及自支付命令送達之翌日即94年8 月31日起至清償日止，按
    年息百分之5 計算之遲延利息。嗣上訴人聲明不服，提起上
    訴，於本院聲明：(一)原判決廢棄；(二)廢棄部分，被上訴人第
    一審之訴駁回。被上訴人則聲明：上訴駁回。
五、兩造不爭執之事項：
(一)、被上訴人與上訴人就坐落高雄市○○區○○段337 地號、面
    積73平方公尺、被上訴人管理之國有土地曾訂立國有基地租
    賃契約，租期自89年4 月10日起至93年12月31日止，每月租
    金3,474 元，並於上開租期屆滿前，另換新約，租期自93年
    12月1 日起至100 年12月31日止，每月租金3,472 元，系爭
    租約所定之租用面積為約35平方公尺，系爭土地上有上訴人
    所有之系爭建物。經本院囑託高雄市政府地政處鹽埕地政事
    務所人員實際測量結果，系爭建物占用系爭土地之範圍為50
    平方公尺，包括室內部分占用38平方公尺，騎樓部分占用系
    爭土地12平方公尺。
(二)、系爭建物自73年3 月1 日興建時起迄今均未增建、變更。
(三)、系爭土地自87年2 月份起至95年4 月30日止之申報地價為每
    平方公尺38,070元。超出租賃契約承租面積之15平方公尺部
    分土地，若依行政院82年4 月23日台82財字第11153 號函關
    於國有出租基地之租金計算標準即按照土地申報地價年息百
    分之5 計收租金，則為每月租金2,379 元。
六、被上訴人起訴主張系爭租約所定之租用面積為35平方公尺，
    惟上訴人占用使用之面積經測量為50平方公尺，則上訴人就
    超過原租約所占用之面積，係無權占用，上訴人就此部分係
    不當得利。縱認上訴人占用超過系爭租約所定面積部分係依
    租賃契約效力所及，惟系爭租約面積僅以35平方公尺計算，
    就超過部分上訴人未繳納租金，被上訴人亦得依系爭租約另
    行請求此部份租金等語，為上訴人所否認，並以前揭情詞置
    辯，是本件應審酌之主要爭點為：(一)經測量後超出系爭契約
    所載承租面積之15平方公尺部分是否為系爭租約效力所及？
    (二)上訴人請求上訴人給付本件金額，是否有理由？茲將本院
    判斷分述如下：
(一)、經測量後超出系爭契約所載承租面積之15平方公尺部分是否
    為系爭租約效力所及？
１、按解釋契約應以當事人立約當時之真意為準，而真意何在，
    又應以過去事實及其他一切證據資料為斷定之標準，不能拘
    泥文字致失真意。
２、經查：兩造簽訂系爭租賃契約書記載上訴人之承租面積為35
    平方公尺，係以約計面積出租，固有系爭租約契約書可憑（
    本院卷第44、45頁）。然系爭租賃契約書除載明租用面積，
    亦記載系爭土地上坐落之建物為門牌號碼前金區○○○路11
    6 號之磚造平房，另備註「本約出租面積尚未經登錄或勘查
    分別劃定，暫按約計面積計算」，足見系爭租賃契約書所載
    之承租面積35平方公尺並非經測量之實際租用範圍，僅係兩
    造暫定之租賃面積，實際承租範圍應係系爭建物之坐落範圍
    。上訴人雖以：上訴人承租系爭土地主要係以門牌號碼高雄
    市○○○路116 號磚造平房坐落之「室內面積」為承租範圍
    云云置辯。然上訴人於81年間購買系爭建物後曾向土地銀行
    申請關於建物騎樓地部分之租金減免，經土地銀行派員實地
    勘查後，測得騎樓地部分面積為13平方公尺，並同意自81年
    7 月份起，依台灣省政府令各縣市政府第46項關於「承租省
    有土地建有騎樓人行道使用省有土地准照現行租金標準減半
    收」之規定減半徵收租金，上訴人並依此土地銀行計算之租
    金金額繳交租金等情，業經證人即土地銀行當時承辦人員劉
    仁佳到庭證述明確（原審卷第91頁），且兩造對於土地銀行
    代管期間騎樓面積租金減半，上訴人均已繳納租金一節並不
    爭執（本院卷第78頁），並有土地銀行81年7 月11日雄產01
    807 號函及台灣省政府62年2 月2 日府財產字第7437號令各
    縣市政府之規定附卷可佐（原審卷第53頁及第66頁）。又經
    本院實地履勘結果，該建物與騎樓之亭仔腳為整體使用，騎
    樓部分之亭仔腳上有搭建屋簷，並懸掛招牌，有照片為證（
    本院卷第46頁）。又系爭建物（包括騎樓部分）自簽訂租約
    起迄今均未曾增建，為兩造不爭執。參以兩造自93年12月1
    日起續定之租賃契約內記載，租賃基地之標示及坐落，其坐
    落大同二路116 號磚造平房，租用面積約35平方公尺，且特
    約事項尚註明「本租約337 地號以約計面積出租」有系爭租
    賃契約可證（原審卷第34頁），足見兩造之基地租賃契約，
    上訴人所承租土地之範圍應包括門牌號碼大同二路116 號建
    物坐落之面積及騎樓部分。是上訴人辯稱租約範圍僅指系爭
    建物室內占用面積部分，不包括騎樓部分，殊無可採。
(二)、上訴人請求上訴人給付本件金額，是否有理由？
１、被上訴人請求之15平方公尺部分應屬系爭租約之原有租賃範
    圍，已如前述，上訴人占有使用15平方公尺部分，即有法律
    上正當權源，被上訴人先位依不當得利之法律關係請求上訴
    人給付無權占用該部分土地之相當於租金之利益，為無理由
    ，應予駁回。
２、系爭租約以系爭建物占用範圍為租賃之標的，而系爭建物占
    用之面積為50平方公尺，系爭建物占用之面積較系爭租約記
    載之承租面積超過15平方公尺，雖如前述。然系爭建物自被
    上訴人承租時起迄今均並未增建，此為兩造所不爭執，足見
    ，系爭租約約定系爭建物占用之承租範圍，並未改變。僅因
    兩造於租賃之初並未確實測量租賃面積，而於系爭租約中以
    約計35平方公尺計算，實際上上訴人占用之面積經實測結果
    為50平方公尺，已為原租約效力所及，系爭租約未經兩造合
    意變更，被上訴人備位請求上訴人應另給付15平方公尺部分
    土地之租金，自屬無據。
七、綜上所述，系爭租約之租賃範圍包括系爭建物坐落位置及騎
    樓部分，上訴人抗辯主張應僅及於建物室內使用面積為限，
    雖無可採，然被上訴人起訴先位依不當得利、備位依租賃契
    約請求上訴人給付15平方公尺部分土地之租金，尚非有據。
    被上訴人請求均不應准許，自應駁回其訴。原審為被上訴人
    勝訴之判決，容有未洽。上訴意旨指摘原判決違誤，求為廢
    棄，為有理由。爰由本院廢棄原判決，併改判如主文第2 項
    所示。
八、據上論結，本件上訴為有理由，依民事訴訟法第436 條之1
    第3 項、第450 條、第78條，判決如主文。
中　　華　　民　　國　　96　　年　　11　　月　　15　　日
                  民事第三庭    審判長法  官  朱玲瑤
                                      法  官  黃宏欽
                                      法　官　陳宛榆
本判決不得上訴。
正本係照原本作成。
中　　華　　民　　國　　96　　年　　11　　月　　15　　日
                                      書記官　林慧君
